臺灣臺北地方法院刑事裁定　
111年度聲字第1288號
聲明異議人
即  受刑人  曾璽哲






代  理  人  顏  寧律師
            房佑璟律師
上列聲明異議人即受刑人因詐欺等案件，對於臺灣臺北地方檢察
署檢察官之執行指揮（111年度執字第2889號）聲明異議，本院
裁定如下：
    主  文
臺灣臺北地方檢察署檢察官一一一年度執字第二八八九號否准受
刑人曾璽哲易服社會勞動之執行指揮處分，應予撤銷。
    理  由
一、聲請意旨略以：聲明異議人即受刑人曾璽哲（下稱異議人）
    因犯3人以上共同詐欺取財罪，共13罪（下稱本案犯行），
    經本院以110年度訴字第793、794號判決各判處有期徒刑6月
    ，並定應執行刑為有期徒刑1年8月確定（下稱本案確定判決
    ）。嗣臺灣臺北地方檢察署（下稱臺北地檢署）檢察官以11
    1年度執字第2889號執行傳票，傳喚異議人應於民國111年7
    月6日9時20分到案接受執行，異議人亦遵期到案，並於該日
    聲請易服社會勞動。詎料臺北地檢署檢察官於准駁異議人之
    聲請前，並未給予異議人陳述意見之機會，亦未就准許與否
    之相關審酌因素詢問異議人，即逕行作成否准異議人易服社
    會勞動之決定（下稱本案否准決定），且該署檢察官作成本
    案否准決定後，亦未明確告知異議人否准之理由及憑據，以
    上各情均有違正當法律程序之要求。又臺北地檢署檢察官作
    成本案否准決定時，並未審酌異議人於本案確定判決之審理
    程序中已承認犯罪，亦與被害人達成和解，且異議人為單親
    家庭，須扶養直系血親尊親屬，以及異議人為本案犯行時僅
    係擔任詐欺犯罪中枝微末節之車手，亦未受有任何利益，暨
    異議人係受詐欺集團威脅始為本案犯行，異議人實際上亦屬
    詐欺集團之被害人等情，即作成本案否准決定，亦違反比例
    原則，爰依刑事訴訟法第484條規定，向諭知本案確定判決
    之法院聲明異議等語。
二、按受刑人或其法定代理人或配偶以檢察官執行之指揮為不當
    者，得向諭知該裁判之法院聲明異議，刑事訴訟法第484條
    定有明文。次按依刑法第41條第4項及刑事訴訟法第457條等
    規定，得易服社會勞動之案件，其准否係由執行檢察官依刑
    法第41條第4項規定，審酌受刑人是否有因身心健康之關係
    ，執行顯有困難，或因易服社會勞動，「難收矯正之效或難
    以維持法秩序」之例外情形，而為決定。所謂「難收矯正之
    效」及「難以維持法秩序」，乃指執行檢察官依具體個案，
    經綜合考量犯罪特性、情節及受刑人個人特殊事由等事項後
    ，認受刑人確有因不執行所宣告之刑，難收矯正之效，或難
    以維持法秩序者而言。此一綜合評價、權衡結果，固屬檢察
    官裁量權之範疇，惟仍須以其裁量權行使之程序無明顯瑕疵
    為前提。是就受刑人對於檢察官否准易服社會勞動之相關命
    令聲明異議案件，法院應先審查檢察官所踐行之否准程序有
    無明顯瑕疵，而後始有審查檢察官所審酌之事項有無錯誤，
    有無與刑法第41條第4項所定之裁量要件欠缺合理關連性之
    情事，所為之裁量有無超越法律授權範圍等實體事項之問題
    （最高法院110年度台抗字第1944號裁定意旨參照）。又檢
    察官關於易刑處分之准否，在程序方面，為保障受刑人受告
    知權、防禦權及公正受審權利，於決定指揮前，至少應通知
    受刑人知悉執行指揮之方法及其內容，並聽取受刑人關於如
    何執行之意見，程序上始得謂正當。檢察官秉於正當法律程
    序原則，是否已就對受刑人有利、不利之事項，一體注意，
    給予受刑人陳述意見機會，乃法院行司法審查以監督檢察官
    職權適正行使之職責，當不能以法律授權於檢察官依職權裁
    量而推諉不為實質或積極審查，自外於人權保障之憲法責任
    （最高法院111年度台抗字第670號裁定意旨參照）。
三、經查：
㈠、異議人前因犯3人以上共同詐欺取財罪，共13罪，經本院以11
    0年度訴字第793、794號判決各判處有期徒刑6月，並定應執
    行刑為有期徒刑1年8月確定，嗣臺北地檢署檢察官以111年
    度執字第2889號執行傳票，傳喚異議人應於111年7月6日9時
    20分到案接受執行，後異議人確於該日9時25分到案接受臺
    北地檢署書記官詢問，並提出易服社會勞動之聲請，然該署
    檢察官嗣於該日否准異議人之聲請，並諭知異議人應於該日
    入監執行等節，有本案確定判決（臺北地檢署111年度執字
    第2889號卷［下稱執行卷］第4至10頁）、臺北地檢署刑事執
    行案件進行單（執行卷第22頁）、臺北地檢署送達證書（執
    行卷第23至24頁）、臺北地檢署111年7月6日執行筆錄（執
    行卷第25至26頁）、臺北地檢署檢察官111年執箴字第2889
    號甲種執行指揮書（執行卷第28頁）在卷可稽，此部分之事
    實堪以認定。
㈡、惟查，觀諸卷附臺北地檢署111年7月6日執行筆錄之記載，異
    議人於該日接受臺北地檢署書記官詢問時，該署書記官僅以
    「有無收到法院判決」、「今天自行到案開始執行有何意見
    」、「本案確定前有無羈押或交保」、「案內扣案物是否拋
    棄」、「若檢察官不准你易服社會勞動，今日需入監，家裏
    有無12歲以下之兒童需要協助關懷照顧，或是有無老人或其
    他人需要社會局協助安置」、「還有何意見」及「是否有安
    置之需求」等問題詢問被告，而細繹上開問題，該等問題均
    僅屬受刑人到案及入監執行前之例示詢問，與本案准予易服
    社會勞動是否將產生「難收矯正之效」或「難以維持法秩序
    」之判斷無關，亦與異議人有無不能入監之個人特殊事由之
    認定無涉，是尚難認臺北地檢署檢察官作成本案否准決定前
    ，已賦予異議人得針對檢察官准予易服社會勞動與否之各項
    審酌因素，為實質辯駁及陳述意見之機會。又前揭臺北地檢
    署書記官所詢問之問題中，雖包含「今天自行到案開始執行
    有何意見」及「還有何意見」等開放性問題，可供異議人自
    由地陳述意見；然異議人僅為國中畢業，並從事餐飲業，此
    有本案確定判決附卷可參（執行卷第6頁背面），是亦難期
    待不諳法律規定之異議人，面對前揭開放性問題，得針對檢
    察官准予易服社會勞動與否之各項審酌事由為具體回應，或
    充分陳明自己是否具備不能入監之個人特殊事由。從而，揆
    諸前揭說明，堪認臺北地檢署檢察官作成本案否准決定前所
    踐行之程序，核與正當法律程序之要求未符，難認妥適。
四、綜上所述，異議人執前詞聲明異議，為有理由，應由本院撤
    銷臺北地檢署檢察官111年度執字第2889號否准異議人易服
    社會勞動之執行指揮處分，由該署檢察官依正當法律程序，
    另為適法之決定。
據上論斷，應依刑事訴訟法第486條，裁定如主文。
中　　華　　民　　國　　111 　年　　9 　　月　　27　　日
　　　　　　　　　刑事第九庭  法　官　黃柏家
以上正本證明與原本無異。
如不服本裁定，應於裁定送達後5日內向本院提出抗告狀。因疫
情而遲誤不變期間，得向法院聲請回復原狀。
                              書記官　胡國治
中　　華　　民　　國　　111 　年　　9 　　月　　27　　日